【裁判字號】    97,台上,3275
【裁判日期】    970717
【裁判案由】    貪污
【裁判全文】
最高法院刑事判決            九十七年度台上字第三二七五號
上  訴  人  甲○○
選任辯護人  許再定律師
            黃金龍律師
上列上訴人因貪污案件，不服台灣高等法院高雄分院中華民國九
十七年一月七日第二審判決（九十六年度上訴字第九一六號，起
訴案號：台灣高雄地方法院檢察署九十五年度偵字第一四五三號
），提起上訴，本院判決如下：
    主  文
原判決撤銷，發回台灣高等法院高雄分院。
    理  由
本件原判決認定上訴人甲○○係高雄市立鎮昌國民小學（下稱鎮
昌國小）校長，負責綜理該校教學、會計、人事等各類事務，為
服務於國家所屬機關而具有法定職務權限之公務員，緣鎮昌國小
教師兼文書組長呂高榮於民國九十二年十二月二十五日參加高雄
市政府教育局舉辦之文書處理暨檔案管理作業研習，並經准予公
假一日，原排定代課之鎮昌國小實習教師孫水源復臨時有事無法
代課，故由外聘校外人員之代課老師王若旆支援代課，並以「鐘
點費」支給代課四小時報酬新台幣（下同）一千零四十元而領取
完畢。因王若旆曾於九十年九月三日起至九十二年九月十一日止
任職台北市政府勞工局擔任推展員，依行政院人事行政局八十一
年二月十一日八一局肆字第○二六七一號函示：「如係以『鐘點
費』為薪酬核發方式之短期代課教師，因『鐘點費』並非年終工
作獎金計支內涵之規定項目，不合發給或併計年資發給年終工作
獎金」，其母王燕瓊即鎮昌國小出納組長乃於九十三年一月八日
上午向上訴人陳情，為何王若旆無法以代理教師身分領取一千三
百三十八元之「日薪」，並得據以請領年終獎金，上訴人除與王
燕瓊、王若旆商量，以王若旆名義書寫陳情書，請求改為以日薪
計算之代理教師，並於同日下午向鎮昌國小人事主任許文淵詢問
，若王若旆由「代課教師」變為「代理教師」，並改請領日薪及
年終獎金之適法性及可行性，經許文淵告知並出示相關法令，指
依中小學兼任代課及代理教師聘任辦法第二條規定：「代課教師
」係指以部分時間擔任學校編制內教師因差假或其他原因所遺之
課務者。「代理教師」係指以全部時間擔任學校編制內教師因差
假或其他原因所遺之課務者；第九條規定：兼任及代課教師待遇
以鐘點費支給，代理教師待遇分本薪、加給及獎金三種。又依高
雄市立中小學兼代課及代理教師待遇支給自治條例第二條規定：
「代課教師」指以部分時間擔任學校編制內教師因差假或其他原
因所遺之課務者；「代理教師」指以全部時間擔任學校編制內教
師因差假或其他原因所遺之課務者，其一次代理未滿三個月者為
短期代理，其一次代理三個月以上者為長期代理。第七條規定：
兼任、兼課及代課教師依教育部訂定之中小學兼代課鐘點支給標
準，按實際兼課週數，代課節數發給鐘點費；代理教師待遇分本
薪、加給及獎金三種；短期代理教師，以實際授課日數支薪（須
扣除國定例假日）。若上訴人於王若旆以「代課教師」身分領取
「鐘點費」後，又讓王若旆改以「代理教師」身分領取「日薪」
，並得以請領年終獎金，恐有圖利之嫌。上訴人明知依相關法規
，王若旆不得改以「代理教師」身分領取日薪及請領年終獎金，
竟對監督之人事業務，明知違背法令，仍於同月九日上午將王燕
瓊以王若旆名義所出具陳情書交予鎮昌國小教務主任許傳珠，並
請許傳珠依陳情書內容撰寫簽呈請示是否得改以日薪支付代課費
；上訴人又向許文淵表示其已決定讓王若旆改以代理教師身分領
取日薪及請領年終獎金，請許文淵在簽呈「敬會欄」上填寫中立
意見。許文淵於同日中午看到許傳珠所寫簽呈，因其之前已向上
訴人說明違背法令之處，故即在簽呈上填註：「請確實依教育部
中小學兼任代課及代理教師聘任辦法辦理」後，轉由上訴人核批
。上訴人仍執意圖利王若旆乃裁示可改以日薪支付代課費，致使
王若旆得取得鎮昌國小核發於九十二年十二月二十五日代課一日
之短期代理教師服務證明書，使王若旆得溢領日薪差額二百九十
八元（實際上並未領取），並藉此符合九十二年十二月份曾任公
職且以日支薪之條件，得併計九十二年一月至九月份任職台北市
政府勞工局約聘人員之年薪，致王若旆得檢附服務證明書及台北
市勞工局離職證明書，於九十三年一月十九日向鎮昌國小請領九
十二年度軍公教人員年終獎金四萬六千六百二十八元（雖已領取
，惟遭高雄市政府教育局追繳），上訴人明知違背法令而圖利王
若旆之結果，致王若旆因而實際獲得四萬六千六百二十八元之不
法利益等情。因而撤銷第一審判決，改判論處上訴人公務員犯直
接圖利罪刑，固非無見。
惟查（一）、刑法第十條第二項第一款前段所規定之公務員為：
「依法令服務於國家、地方自治團體所屬機關而具有法定職務權
限」者。其所稱「國家」，係指中央政府而言，包含總統府及中
央五院。而所稱「地方自治團體」，則係指某一地區之人民，依
據國家之授權，在國家監督之下，自定規章，自組機關，以管理
該地方公共事務之法人。而該法人具有獨立之法律上人格，並有
享受權利負擔義務之能力，與國家駐在地方之行政機關僅係國家
之工具，為國家而行為，行為之效果亦歸於國家者，並不相同。
故而，有獨立之法律上人格，並能自定規章，自組機關之直轄市
、縣（市）、鄉（鎮、市），自屬地方自治團體，而非國家機關
。原判決記載上訴人係高雄市立鎮昌國小校長，負責綜理該校教
學、會計、人事等各類事務，為服務於國家所屬機關而具有法定
職務權限之公務員。既認定其係高雄市立鎮昌國小校長，又謂其
為服務於國家所屬機關而具有法定職務權限之公務員，前後已有
矛盾。又貪污治罪條例第六條第一項第四款之對於主管或監督之
事務圖利罪，其所謂主管之事務，係指公務員依據法令規定，在
其職務範圍內，有主持或執行權限之事務而言；而所稱監督之事
務，則指公務員依據法令之規定，雖無主管之權，但依其職權，
對之應負監管與督導之事務，方足當之。至是否主管或監督之事
務，應依各機關之組織法規或相關法令予以認定。且主管或監督
，係屬不同之範疇，公務員要無可能對同一事務，本身既係主管
又另負監督之責，此為當然解釋。是公務員主管或監督之事務為
何，自應於事實欄明確認定，詳細記載，始足為適用法律之依據
。依原判決記載之事實，上訴人係高雄市立鎮昌國小校長，負責
綜理該校教學、會計、人事等各類事務，為服務於國家所屬機關
而具有法定職務權限之公務員，且有關王若旆申請改以日薪支付
代課費之陳情書，亦由教務主任簽會人事主任後，陳報上訴人裁
示核可等情，如果無誤，是否認定該校人事業務屬上訴人主管之
事務；但於事實欄及理由說明另又謂，上訴人對監督之人事業務
，於簽呈核准裁可（王若旆）改以日薪支付代課費，……係犯貪
污治罪條例第六條第一項第四款直接圖利罪，是否又認定該校人
事業務屬上訴人監督之事務。究竟該校之人事業務以及核准王若
旆改以日薪支付代課費，是上訴人主管或監督之事務，原判決事
實記載及理由說明前後齟齬，主文亦未明確記載上訴人究係對主
管之事務或監督之事務犯直接圖利罪，復未說明其如此記載認定
之依據，均有可議。（二）、貪污治罪條例第十二條第一項規定
：犯第四條至第六條之罪，情節輕微，而其所得或所圖得財物或
不正利益在新台幣五萬元以下者，減輕其刑。是得依該條減輕其
刑者，除須其所得或所圖得財物或不正利益在新台幣五萬元以下
外，尚須情節輕微，始得為之。原判決僅謂上訴人直接圖利王若
旆結果，王若旆所得之財物並未超過五萬元，即適用該規定減輕
其刑，而未說明其情節是否輕微，尚嫌理由欠備。上訴意旨指摘
原判決不當，非無理由。按第三審法院應以第二審判決所確認之
事實為判決之基礎，刑事訴訟法第三百九十四條第一項前段定有
明文。原判決上述之違背法令影響於事實之確定，本院無可據以
為裁判，應將原判決撤銷，發回原審法院更為審判。
據上論結，應依刑事訴訟法第三百九十七條、第四百零一條，判
決如主文。
中    華    民    國  九十七  年    七    月   十七   日
                      最高法院刑事第一庭
                          審判長法官  董  明  霈
                                法官  林  茂  雄
                                法官  張  祺  祥
                                法官  吳  昆  仁
                                法官  蘇  振  堂
      本件正本證明與原本無異
                                      書  記  官
中    華    民    國  九十七  年    七    月  二十一  日
                                                    m


司法院資訊處製作；財團法人民間司法改革基金會備份。
